【裁判字號】    99,家訴,98
【裁判日期】    990827
【裁判案由】    確認離婚無效
【裁判全文】
臺灣高雄地方法院民事判決              99年度家訴字第98號
原      告  丙○○
被      告  甲○○
上列當事人間請求確認離婚無效事件，經本院於民國99年8 月12
日言詞辯論終結，判決如下：
    主  文
確認原告與被告間於民國九十六年八月八日之離婚無效。
訴訟費用由被告負擔。
    事實及理由
一、原告主張：兩造原為夫妻關係，因原告罹患精神憂鬱症，又
    具有榮民身份，為申請單親家庭之補助津貼，兩造遂於民國
    96年8 月8 日辦理假離婚，且由被告偽造證人乙○○、丁○
    ○之簽名，並另行刻製證人乙○○、丁○○之印章，自行於
    離婚協議書上蓋印，然兩造之離婚未符合民法第1050條規定
    之要件，兩造實際上亦無離婚之真意。從而，兩造離婚顯與
    法定離婚要件不合，該協議離婚自屬無效，爰依法提起本件
    訴訟，並聲明：（一）確認兩造離婚無效。（二）訴訟費用
    由被告負擔。
二、被告則以：被告為維護家庭之完整，原無與原告離婚之真意
    ，然原告為取得單親家庭之補助津貼，屢與被告發生爭執，
    被告不得已僅得同意與原告離婚，然被告於96年8 月8 日簽
    署離婚協議書時，確有離婚之真意；又離婚協議書之證人乙
    ○○、丁○○之簽名係被告自行簽署，並經原告之指使，另
    行刻造證人乙○○及證人丁○○之印章，證人乙○○、丁○
    ○對兩造離婚均不知情，亦未在場等語。並聲明：（一）駁
    回原告之訴。（二）訴訟費用由原告負擔。
三、按確認法律關係之訴，非原告有即受確認判決之法律上利益
    者，不得提起之；確認證書真偽或為法律關係基礎事實存否
    之訴，亦同。民事訴訟法第247 條第1 項定有明文。本件原
    告主張兩造於96年8 月8 日辦理假離婚，並由被告偽造證人
    乙○○、丁○○之簽名，然證人並未符合親見親聞之要件，
    兩造亦無離婚之真意，故兩造間之協議離婚並未生效，是兩
    造間婚姻關係是否存在其私法上地位不明，有以確認之訴除
    去之必要，是原告有受確認判決之法律上利益，合先敘明。
四、按兩願離婚，應以書面為之，有二人以上證人之簽名並應向
    戶政機關為離婚之登記，民法第1050條定有明文。又兩願離
    婚之證人雖不限於作成離婚證書時在場之人，但究難謂非親
    見或親聞雙方當事人有離婚真意之人亦得為之（最高法院75
    年度臺上字第1881號判例意旨參照）。次按兩願離婚應以書
    面為之，並應有二人以上證人之簽名，如未以此方式為之，
    為無效。又所謂證人，指能證明離婚當事人確有協議離婚真
    意之人（最高法院69年臺上字第1573號判決意旨參照）。經
    查，原告主張之上開事實，業據其提出戶籍謄本、離婚協議
    書為證，並經證人即原告母親丁○○到庭證稱：「（問：是
    否知道你兒子的婚姻狀況？）我知道，他們原本的婚姻不錯
    。（問：他們96年離婚的事情，是否知道？）不知道。（問
    ：提示離婚協議書，上面的簽名是否你所為？）我沒有看過
    他們的離婚協議書，上面的簽名好像不是我簽的。」等語明
    確（見本院99年8 月12日言詞辯論筆錄），核與被告自承：
    離婚協議書之證人乙○○、丁○○之簽名係被告自行簽署，
    證人乙○○、丁○○之印章亦係被告自行刻印，證人乙○○
    、丁○○對兩造離婚均不知情，亦未在場等情相符，堪認原
    告上開主張為真實可信。綜上，兩造所簽立離婚協議書上之
    證人簽名及印文既屬偽造，則兩造間協議離婚即欠缺應有二
    人以上證人之簽名，與民法第1050條所規定之法定方式不合
    ，依民法第73條之規定，兩造間之協議離婚自屬無效。
五、綜上所述，兩造間之協議離婚，欠缺應有二人以上證人之簽
    名之法定方式，則原告主張兩造於96年8 月8 日之離婚協議
    ，因未備法定要件，而請求確認兩造間之離婚無效，為有理
    由，應予准許，爰判決如主文所示。
六、據上論結，本件原告之訴為有理由，依民事訴訟法第78條，
    判決如主文。
中    華    民    國    99    年    8     月    27    日
                        家事法庭法  官  邱泰錄
以上正本係照原本作成。
如對本判決上訴，須於判決送達後20日之不變期間內，向本院提
出上訴狀。
中    華    民    國    99    年    8     月    27    日
                                書記官  李冠毅

司法院資訊處製作；財團法人民間司法改革基金會備份。
